【裁判字號】    99,保險簡上,1
【裁判日期】    991118
【裁判案由】    給付保險金
【裁判全文】
臺灣雲林地方法院民事判決           99年度保險簡上字第1號
上  訴  人  丙○○
訴訟代理人  陳呈雲律師
被  上訴人  新光人壽保險股份有限公司
法定代理人  甲○○
訴訟代理人  洪牧慈
            乙○○
上列當事人間請求給付保險金事件，上訴人對於中華民國99年06
月30日臺灣雲林地方法院北港簡易庭99年度港保險簡字第1 號第
一審判決提起上訴，本院於民國99年11月04日言詞辯論終結，判
決如下：
    主  文
上訴駁回。
第二審訴訟費用由上訴人負擔。
    事實及理由
一、按「訴狀送達後，原告不得將原訴變更或追加他訴。但有下
    列各款情形之一者，不在此限：一、被告同意者。二、請求
    之基礎事實同一者。三、擴張或減縮應受判決事項之聲明者
    。四、因情事變更而以他項聲明代最初之聲明者。五、該訴
    訟標的對於數人必須合一確定時，追加其原非當事人之人為
    當事人者。六、訴訟進行中，於某法律關係之成立與否有爭
    執，而其裁判應以該法律關係為據，並請求對於被告確定其
    法律關係之判決者。七、不甚礙被告之防禦及訴訟之終結者
    。」民事訴訟法第255 條第1 項定有明文。在第二審程序訴
    之變更或追加，非經他造同意不得為之。但第255 條第1 項
    第2 款至第6 款之情形，不在此限，復為第二審程序所準用
    ，亦為同法第446 條第1 項所定。上訴人起訴請求被上訴人
    給付新台幣（下同）200,400 元，及自起訴狀繕本送達之翌
    日起至清償日止，按週年利率5%計算之利息，復於民國99年
    11月04日上訴請求被上訴人給付138,000 元，及上開法定遲
    延利息，經核上訴人上開聲明乃屬減縮聲明，參諸首開規定
    ，應予准許，合先敘明。
二、上訴人部份：
  (一)上訴人起訴主張：伊於87年09月27日，向被上訴人投保『新
    光新防癌終身保險』（下稱系爭保險契約），於批註條款第
    2 條（下稱系爭保險批註條款）約定伊於保險期間內經診斷
    罹癌，並依醫師囑咐以門診醫療方式於具有診斷及治療癌症
    設備，且依照醫療法領有開業執照並設有病房受治病人之公
    、私立醫院接受癌症醫療者，被上訴人應依實際治療次數，
    按次給付『癌症門診醫療保險金』1,200 元。嗣伊於89年07
    月28日經財團法人嘉義基督教醫院（下稱嘉義基督教醫院）
    門診診斷罹患口腔癌後，於89年08月18日在財團法人奇美醫
    院（下稱奇美醫院）接受癌症切除手術，同年10月31日至12
    月12日接受放射線治療，經醫囑於放射腫瘤科、口腔外科追
    蹤治療，術後因張口疼痛、顎骨疼痛、進食障礙等症狀及因
    放射線治療引起之口乾症，經醫囑至口腔外科就診，伊遂依
    系爭保險契約規定，向被上訴人請領門診醫療保險金，被上
    訴人均依系爭保險契約給付。詎被上訴人自95年07月起，即
    拒絕給付伊門診醫療保險金，扣除已罹於時效之門診醫療保
    險金，迄今尚有共計138,000 元之門診醫療保險金未給付等
    語。
  (二)上訴人於本院除引用原審之陳述及舉證外，並補稱：
    伊經醫院診療得知罹患口腔癌後，即遵醫囑進行治療，並依
    系爭保險契約約定請領癌症門診保險金，雖被上訴人辯稱：
    癌症門診保險金應以治療癌症為目的，經醫師之囑咐以門診
    治療方式治療癌症，而其治療處理內容應以手術治療、注射
    化學治療、放射治療相當等限制云云，顯與系爭保險契約之
    約定，及保險法第54條第2 項規定之保險契約解釋原則不符
    。且依臺灣高等法院85年度保險上字第36號判決、最高法院
    95年度台上字第1398號判決所示，解釋保險契約應為被保險
    人之最大利益為解釋，主張保險事故之發生，係因保險人與
    被保險人所簽訂保險契約內容所約定之事由發生事故所產生
    之醫療費用，概應負給付之責任，應無庸疑。系爭保險契約
    既未明文約定癌症門診醫療保險金給付需以治療癌症為直接
    目的，應以如因癌症原因所引起之門診醫療，以防治癌症相
    關之治療行為，即應包括在門診醫療保險金給付之範圍內，
    被上訴人上開抗辯，顯有意排除。是以，癌症門診醫療保險
    金之請領應不限於以治療癌症為直接目的為限，方符合兩造
    所締約之真意。何況，依系爭保險批註條款第2 條約定，只
    要上訴人因癌症治療所引起之張口疼痛、顎骨疼痛、進食障
    礙等病症分別前往華濟醫院等就診，前開門診治療係因前揭
    癌症所引起，應屬癌症症狀之一環，當應與癌症治療有客觀
    相當因果關係，應無疑義，詎原審判決未予詳究，而駁回伊
    之請求，顯有違誤等語。並聲明：
  1.原判決廢棄。
  2.被上訴人應給付上訴人138,000 元，及自起訴狀繕本送達之
    翌日起至清償日止，按週年利率5%計算之利息。
三、被上訴人於本院除引用原審之陳述及舉證外，並補稱：
  (一)上訴人之症狀係屬治療癌症所為手術醫療行為所造成之併發
    症，而非屬癌症，此由附於原審卷之奇美醫院、嘉義基督教
    醫院函文所載內容，足認上訴人所罹口腔癌治療迄今均無復
    發情形，且上訴人至門診並未接受注射性化學治療及放射線
    治療，而係針對其張口困難、牙齒疼痛等症狀所為治療，是
    上訴人並非因口腔癌而接受治療甚明，自不符合系爭保險契
    約之約定。
  (二)系爭保險批註條款第2 條約定既已將癌症門診限於「其他必
    要之癌症門診治療處理」與「注射性化學治療」、「放射線
    治療」，已足說明其他必要之癌症門診必須屬於注射性化學
    治療、放射線治療目的、性質、程度相當之癌症治療行為方
    為其他必要之癌症門診，否則何需強調「限於」之文句？又
    何需同時列舉「注射性化學治療」、「放射線治療」之方式
    ？僅須約訂「其他治療癌症併發症或後遺症」即可，但文字
    並非如此約定，系爭門診自不符合該條款約定要件，至為顯
    然。且系爭條款亦約定：「具有診斷及治療癌症設備．．接
    受癌症治療者。」之要件，若僅為治療口乾症、牙齒疼痛等
    ，一般醫院、診所即可治療之症狀，又何需約定須於具有診
    斷及治療癌症設備之醫院治療為要件？再者，約定「其他必
    要之癌症門診治療處理」目的在於癌症醫療行為日新月異，
    新型態之癌症治療方式為訂約時所不及預見，除列舉之注射
    性化學治療、放射線治療外，另以概括之約定涵蓋新型態治
    療癌症之方式，諸如標靶治療、射頻治療等治療癌症方式，
    上訴人僅至門診領取止痛藥、漱口水，顯非治療癌症之方式
    ，與系爭條款約定不符亦屬明確。
  (三)上訴人系爭門診次數頻繁有不合理之處，並不具癌症醫療之
    必要性，況其既已由醫院開立28天或30天之止痛及乾燥症用
    藥，卻頻繁於短時間內輪替前往奇美醫院、嘉義基督教醫院
    、嘉義華濟醫院門診領藥，又無其他治療行為，當非條款約
    定之必要之癌症門診治療處理。再上訴人自90年至98年3 月
    僅癌症門診醫療保險金已向被上訴人領取共計564,000 元，
    96年追蹤門診44次、97年追蹤門診63次、98年至起訴時追蹤
    門診35次，如上訴人僅至門診領取止痛藥、漱口水等藥物即
    可向被上訴人請求癌症門診醫療保險金，不僅於條款約定不
    符，更無異鼓勵浪費醫療資源，嚴重破壞保險誠信及對價平
    衡原則，當非保險契約之本旨，是上訴人之請求係無所據，
    被上訴人不予給付並無違誤。縱認上訴人請求有理由，惟部
    分請求權已罹於時效，僅可請求138,000 元等語，資為抗辯
    。並聲明：上訴駁回。
四、兩造不爭執之事實：
  (一)上訴人於87年9 月27日向被上訴人投保系爭保險契約，並於
    系爭保險批註條款第2 條約定：「被保險人在本契約有效期
    間內，且在癌症責任開始日起，初次經癌的診斷確定罹患癌
    症後，並依醫師之囑咐以門診醫療方式於具有診斷及治療癌
    症設備，且依照醫療法領有開業執照並設有病房收治病人之
    公、私立醫院接受癌症治療者，本公司依實際治療次數，每
    次按下表給付『癌症門診醫療保險金』；但其癌症門診醫療
    保險金之給付，在本契約同一保單年度內最高不得超過九十
    次，且此項癌症門診醫療保險金給付之醫療項目限於接受注
    射性化學治療、放射線治療及其他必要之癌症門診治療處理
    。」，迄至98年3 月止，上訴人業已領取癌症門診醫療保險
    金共計564,000 元。
  (二)上訴人請領癌症門診醫療保險金如符合系爭保險契約、系爭
    保險批註條款第2 條之約定，則上訴人可向被上訴人請領癌
    症門診醫療保險金共計138,000 元。
五、兩造所爭執之處，應在於：上訴人請求被上訴人給付保險金
    ，是否符合系爭保險契約約定癌症門診醫療保險金之給付條
    件，即上訴人是否以癌症為原因，依醫師之囑咐以門診醫療
    方式於醫院接受癌症治療？經查：
  (一)按系爭保險批註條款第2 條約定：「被保險人在本契約有效
    期間內，且在癌症責任開始日起，初次經癌的診斷確定罹患
    癌症後，並依醫師之囑咐以門診醫療方式於具有診斷及治療
    癌症設備，且依照醫療法領有開業執照並設有病房收治病人
    之公、私立醫院接受癌症治療者，本公司依其實際治療次數
    ，每次按下表給付『癌症門診醫療保險金』；但其癌症門診
    醫療保險金之給付，在本契約同一保單年度內最高不得超過
    九十次，且此項癌症門診醫療保險金給付之醫療項目限於接
    受注射性化學治療、放射線治療及其他必要之癌症門診治療
    處理。」等文，此有新光新防癌終身壽險批註條款附於原審
    卷可按。是依上開約定，被保險人申請癌症門診醫療保險金
    ，須以癌症為原因，而於醫院接受門診治療為要件。倘非以
    治療癌症為原因，自不屬系爭防癌保險契約之承保範圍甚明
    。至於因治療癌症的醫療行為（如化學治療、放射線治療或
    外科手術治療等）所造成的併發症（包括治療期間的急性併
    發症或治療後出現的長期併發症，如出血、機能障礙、虛弱
    、抵抗力弱化、感染等），則應屬「由癌症治療引起的併發
    症（即醫療行為之後遺症）」，而不屬「癌症」。
  (二)上訴人主張其因口腔癌自95年起迄今，分別至奇美醫院、華
    濟醫院、嘉義基督教醫院門診之事實，業據其提出診斷證明
    書為證，被上訴人雖不否認上訴人有於上開時間至醫院門診
    之事實，惟辯稱：上訴人上開門診並非因治療癌症，經依醫
    師囑咐以門診醫療方式於醫院接受癌症治療等語。原審為明
    瞭被上訴人所陳上開情節是否為真實，乃依職權函詢奇美醫
    院有關上訴人至該院門診治療，是否有接受注射性化學治療
    、放射線治療及其他必要之癌症門診治療？該院函覆稱：「
    丙○○自口腔癌手術及放射線治療後，一直處於張口困難、
    顎骨疼痛及進食障礙等症狀中，故患者持續於本院治療中（
    可由病歷中所開之藥品證明），患者之症狀並無很明顯的改
    善，僅能控制。」等語，此有奇美醫院98年11月3 日（九八
    ）奇醫字第五六八一號函暨函附之病歷資料在卷可按。另經
    原審再函嘉義基督教醫院詢問上訴人至該院門診治療，是否
    有接受注射性化學治療、放射線治療及其他必要之癌症門診
    治療？該院函覆稱：「病人丙○○因口腔癌手術及放射治療
    後張口困難、牙齒疼痛及口腔衛生維護困難，自上項治療期
    間內至本科門診要求開立止痛藥及漱口水，並局部治療口腔
    。門診追蹤迄今無明顯復發跡象，目前無放射或化療之必要
    。」等語，有嘉義基督教醫院98年11月17日嘉基醫字第9811
    00127 號函暨函附之病歷資料在卷可按。是由上開奇美醫院
    及嘉義基督教醫院之函文，足認上訴人先前所罹患之口腔癌
    治療迄今，均無復發情形，且上訴人至奇美醫院及嘉義基督
    教醫院門診，並未曾接受注射性化學治療及放射線治療。又
    上訴人於上開時間分別至奇美醫院及嘉義基督教醫院門診所
    治療之項目，並非上訴人先前所罹患口腔癌，而係針對上訴
    人主訴張口困難、牙齒疼痛等症狀所為治療，顯見上訴人並
    非因口腔癌而接受治療甚明。至上訴人張口困難、牙齒疼痛
    等症狀雖與癌症手術有關，然上訴人先前所罹患口腔癌既無
    復發之情形，而上訴人因口腔癌手術及放射治療後導致口腔
    乾燥致黏膜發炎及潰瘍，是上訴人之張口困難、牙齒疼痛等
    症狀，應屬因治療癌症所為「手術」之醫療行為所造成的併
    發症，即所謂「由癌症治療引起的併發症（即醫療行為之後
    遺症）」，而非屬「癌症」。準此，上訴人既非因口腔癌而
    門診接受治療，自不符合系爭保險批註條款第2 條約定之給
    付條件。從而，上訴人依兩造所簽訂保險契約之約定，請求
    被上訴人給付癌症門診醫療保險金，自屬無據。
  (三)至上訴人雖主張：系爭保險契約關於癌症門診醫療保險金未
    明文規定須以治療癌症為直接目的，顯係有意排除，故癌症
    門診醫療保險金之請領應不以治療癌症為直接目的為限，方
    符締約當時雙方當事人之真意等語，惟查，按解釋契約，固
    須探求當事人立約時之真意，不能拘泥於契約之文字，但契
    約文字業已表示當事人真意，無須別事探求者，即不得反捨
    契約文字而更為曲解，最高法院17年度上字第1118號判例意
    旨可資參照。經查，依上開系爭保險批註條款第2 條約定之
    文義觀之，癌症門診醫療保險金給付之醫療項目應限於接受
    注射性化學治療、放射線治療及其他必要之癌症門診治療處
    理，而所謂必要之門診治療，解釋上應與注射性化學治療、
    放射線治療相當，始可謂之。是一般門診，倘非以治療癌症
    為目的，復未進行注射性化學治療、放射線治療，或與注射
    性化學治療、放射線治療相當之門診治療，自難認係系爭防
    癌保險契約所約定癌症門診醫療保險金給付之範圍。是上訴
    人上開主張，與契約所表示當事人之真意有違，自不足採。
六、綜上所述，上訴人自95年7 月起迄今，分別至奇美醫院、華
    濟醫院及嘉義基督教醫院門診治療，並非因治療癌症而於醫
    院以門診醫療方式接受治療，自與系爭保險批註條款第2 條
    約定之給付條件不符。從而，上訴人依系爭保險契約約定，
    請求被上訴人給付138,000 元，及自起訴狀繕本送達之日起
    至清償日止，按週年利率5%計算之利息，為無理由，應予駁
    回。原審本於前揭見解為上訴人敗訴之判決，經核於法並無
    不合，上訴意旨仍執陳詞指摘原判決不當，求予廢棄改判，
    為無理由，應予駁回。
七、本件事證已臻明確，兩造其餘之攻擊防禦方法及所提之證據
    ，經審酌後認均無礙判決之結果，爰不予一一論述，附此敘
    明。
八、據上論結，本件上訴為無理由，依民事訴訟法第436 條之 1
    第3項 、第449 條第1 項、第78條，判決如主文。
中    華    民    國    99    年    11    月    18    日
                  民事第二庭    審判長法  官  黃一馨
                                      法  官  楊昱辰
                                      法  官  陳秋如
以上正本係照原本作成。
本判決不得上訴。
中    華    民    國    99    年    11    月    18    日
                                      書記官  官佳慧

司法院資訊處製作；財團法人民間司法改革基金會備份。
